【裁判字號】    89,易,576
【裁判日期】    900322
【裁判案由】    詐欺
【裁判全文】
臺灣高雄地方法院刑事判決                          八十九年度易字第五七六號
    公  訴  人  臺灣高雄地方法院檢察署檢察官
    被      告  乙○○
    選任辯護人  吳澄潔
右列被告因詐欺案件，經檢察官提起公訴（八十八年度偵緝字第一０九四號），本院
判決如左：
    主  文
乙○○無罪。
    理  由
一、公訴意旨略以：被告乙○○於民國八十三年十一月間，因病至高雄醫學院附設中
    和紀念醫院住院，而與在該院任職管理員之甲○○認識，知悉甲○○剛出售房屋
    ，略有積蓄，竟基於為自己不法所有之概括犯意，明知自己無償債能力，仍向甲
    ○○佯稱自己係無子女之單身貴族，願與其交往，並以需款償債為由，自八十三
    年十一月十五日起至八十五年八月二十六日止，連續向甲○○借款計新台幣（下
    同）一百十一萬七千六百八十八元，且一再表示感情歸感情，借款歸借款，保證
    一定償還借款，致甲○○陷於錯誤，屢次交借乙○○現款。嗣經甲○○發覺乙○
    ○育有一女，乃要求乙○○共赴黃勇雄律師處調解借貸糾紛，雙方以八十萬元達
    成協議，並由乙○○簽立借據，應允分期清償借款，然乙○○迄今分文未還，因
    認被告涉犯刑法第三百三十九條第一項之詐欺取財罪嫌云云。
二、按犯罪事實應依證據認定之，無證據不得推定其犯罪事實，又不能證明被告犯罪
    者，應諭知無罪之判決，刑事訴訟法第一百五十四條、第三百零一條第一項前段
    分別定有明文。次按刑法第三百三十九條第一項之詐欺罪，必須行為人自始基於
    不法所有之意圖，以客觀上足以使人陷於錯誤之手段，欺矇被害人使之交付財物
    ，始足當之，若所使用之手段在客觀上不能認為詐術，亦不足以使人陷於錯誤，
    參照最高法院四十六年度台上字第二六０號判例意旨，即不得以詐欺罪相繩。再
    告訴人之指訴，本以使被告受刑事追訴或處罰為目的，故其陳述是否與事實相符
    ，自應調查其他證據，以資審認，最高法院著有六十九年台上字第一五三一號判
    例可資參照。而衡諸社會常情，債務人未依約定之債務本旨履行，其原因多端，
    非必出於自始無意給付之財產犯罪一途，毋待贅言，故刑事被告縱使就其所負債
    務惡意不為履行，若別無其他積極證據足以證明被告自始即有不法所有之意圖，
    仍僅屬民事糾紛，尚難以單純債務不履行之狀態，推定被告之詐欺犯意。
三、公訴人認被告乙○○涉犯上開詐欺取財罪嫌，無非以前開借款事實，業據告訴人
    指訴綦詳，又告訴人曾代被告償還證人即被告之姊王秀琴、王秀緞借款計三十八
    萬元一節，業據證人王秀琴、王秀緞證述屬實，復有被告親立之借據一紙附卷可
    稽，是雖被告矢口否認有何詐欺犯行，所辯未向告訴人借款，是告訴人當初主動
    追求時為伊支付之生活費云云，顯係卸責之詞，不足採信，況被告自承借款期間
    並無工作，且事後一再否認曾向告訴人借款，迄今分文未償，其為自己不法所有
    意圖甚明，犯嫌洵堪認定等，資為其論據。
四、質之被告乙○○，堅決否認有何詐欺情事，辯稱：二人認識時，告訴人即知其經
    濟狀況不好，主動追求並幫伊支付房租及日常生活支出；並未向告訴人借款，是
    二人分手後，告訴人將交往期間所資助之日常生活費用及所贈禮物記帳，說伊欠
    款百萬餘元，伊不耐告訴人之糾纏，乃簽立八十萬元之借據云云。經查：
（一）被告係於八十三年十一月間，因病至高雄醫學院附設中和紀念醫院住院而結識
      任職該院之告訴人，雙方自是時開始交往，並於八十五年一月間成為同居關係
      之男女朋友，為告訴人所自承在卷（見偵查卷所附告訴狀及本院九十年三月八
      日審判筆錄），復為被告所不否認，應堪信為真實。依告訴人所提出之借款明
      細表所示，該一百十一萬七千六百八十八元係於八十三年十一月十八日至八十
      五年八月二十日雙方交往期間，被告逐筆向告訴人借款累積而成，然該借款明
      細表僅由告訴人單方面記載為「借款」，其上未有被告具名承認向告訴人借款
      或確認金額之表示，與常情有悖，尚難僅憑告訴人提出之該借款明細表，遽認
      該筆款項全數係被告向告訴人借貸而得。衡諸男女交往之際，一方因慕戀情深
      或其他原因替對方支付生活所需雜費，亦屬常情，況八十五年一月起告訴人與
      被告並有同居之事實，已據告訴人自承如前，該共同生活所需費用更無由被告
      向告訴人逐筆借款支付之理。然觀之前開借款明細表所列細目，除被告之房租
      、看診費、生活用度、購置家電等各項生活支出外，確有被告借款還清債務與
      利息之項目，有該借款明細表附卷可稽，並酌以在八十五年八月二十六日，告
      訴人與被告就前開借款糾紛，雙方至黃勇雄律師事務所處協調後折衷為八十萬
      元並簽立借據一紙為憑，協議當時被告精神狀況良好，無異常現象，其親自書
      立之借據自有法律效力，故依該借據所載內容，告訴人對被告有八十萬元之借
      款債權已堪認定等情，業據證人即在場見證人黃勇雄律師於本院八十六年度訴
      字第一六七四號民事事件及本院八十九年二月十四日審理中證述明確，復經本
      院八十六年度訴字第一六七四號民事確定判決認定綦詳。綜上，顯見告訴人上
      開所稱該筆數額全屬被告借貸款項，及被告辯稱上開款項全數均係告訴人主動
      幫伊支付之生活費用云云，均嫌無據，皆不足採。上開款項有部分確屬借款，
      其餘則為告訴人基於男女正常交往情誼自願替被告支付之日常生活費用，應堪
      認定。
（二）告訴人指訴被告謊稱係無子女之單身貴族，並稱感情歸感情，借款歸借款，保
      證一定還款，以感情詐騙借款等情，除其片面指訴外，並無法提出積極證據供
      本院調查審酌，被告復堅決否認有其所指隱瞞子女、施用詐術之情事，辯稱雙
      方交往時即已告知有子女等語，核與證人即被告女兒吳靜怡於本院八十六年度
      訴字第一六七四號民事事件審理中到庭證稱：告訴人剛交往時就知道被告有一
個女兒，當時伊就讀國小住在和平路，八十四年在和平路時，告訴人去被告家
      有看到伊等語相符（見該民事卷宗八十六年九月三日言詞辯論筆錄），雖證人
      吳靜怡與被告為骨肉至親關係，惟於該民事事件，證人尚證述被告二姊王秀緞
      確有夥同一位任警察之男朋友到場等不利被告之語，足徵其證言並無迴護被告
      或串飾偏頗之處，尚堪採信。況雙方交往長達近二年且有同居之事實，已如前
      述，在此長期親密狀況下，告訴人謂其不知被告有子女而受詐騙云云，顯與事
      理有違。再被告自八十三年十一月至八十五年底與告訴人交往期間，因罹患重
      度憂鬱症持續接受藥物及心理治療中，業據鑑定證人顏永杰即診治被告之小港
      醫院精神科醫師到庭證述屬實，參酌本院依職權將被告八十三年十一月起至八
      十五年底間之精神狀態送請高雄醫學大學附設中和紀念醫院精神鑑定結果，鑑
      定人認被告呈現邊緣性人格特質，心裡衡鑑結果亦呈現出被告智力下降，長期
      有問題解決能力及社會適應能力不良，情緒及衝動控制能力差，有明顯病理人
      格，雖足以應付自我照顧等日常生活需求，現實能力亦無嚴重損害，然其判斷
      力、自我控制能力易受憂鬱及人格病理之損害等情，有該院出具之精神鑑定報
      告書一份存卷可考，足證被告之判斷力顯受該病理人格之影響，其智力下降，
      問題解決能力及社會適應能力不良，雖未達精神耗弱之狀態，然實無施用詐術
      ，詐騙精神、智力狀況均屬正常之告訴人之可能。又告訴人借款之時，即明知
      被告經濟狀況不佳，卻基於同情心，欲幫助被告至其能自立為止，故在被告未
      還錢之情況下仍繼續借款予被告乙節，亦據告訴人於本院審理中自陳在卷（詳
      本院八十九年二月十四日審判筆錄、九十年二月十二日訊問筆錄），益徵告訴
      人對被告之資力及精神狀況知之甚詳，係因男女朋友情誼，基於幫助之心而借
      款或資助被告，並非陷於錯誤而給付財物甚明。至被告事後拒不返還上開借款
      ，亦僅係民事債務不履行之問題，尚難認被告自始有詐騙之不法意圖。綜上，
      被告既未施用詐術，告訴人復未陷於錯誤，被告所為即與詐欺罪之構成要件有
      間，告訴人交付財物實屬民事借貸關係，堪予認定。此外，復查無其他積極證
      據，足資證明被告有何公訴意旨所指之詐欺犯行，揆諸首揭法條及說明，不能
      證明被告犯罪，應為無罪之諭知。
據上論斷，應依刑事訴訟法第三百零一條第一項前段，判決如主文。
本案經檢察官林在培到庭執行職務。
中      華      民      國      九十      年    三    月    二十二      日
                                    臺灣高雄地方法院刑事第六庭
                                        審判長法  官    趙家光
                                              法  官    洪榮家
                                              法  官    林韋岑
如不服本判決，應於判決送達後十日內，向本院提出上訴狀。
右正本證明與原本無異。
如不服本判決，應於判決送達後十日內，向本院提出上訴狀。
                                              書記官    董明惠
中      華      民      國      九十     年    三     月    二十二      日


司法院資訊處製作；財團法人民間司法改革基金會備份。
